# 计学撮要 2018 与上市公司执行企业会计准则案例解析（ 2017 ）对同一事项处理的不同意见

提问人：lzy19821007c 时间：2019-02-19 09:28:24
【单方进项税的合并抵消问题】
一、计学撮要 2018
问题 2-2-7 企业集团内部的农产品买卖交易产生的额外可抵扣增值税进项税额在合并财务报表中的列报
问题：
1. 企业集团内部的农产品买卖交易，在编制合并报表时应如何进行抵销处理？特别地，对于该类交易中产生的额外可抵扣增值税进项税额，应如何在合并财务报表中列报？
2.如果该企业集团是上市公司或者 IPO申请人的，对这部分额外可抵扣增值税进项税额，是否应作为非经常性损益列报？
背景：
某从事养殖业和水产品加工的企业集团，其下设一个从事养殖业的 A 子公司和一个从事加工的 B 子公司，A 子公司的水产品成熟捕捞之后即卖给 B子公司作进一步加工。假设这些内部交易的标的存货在 A 子公司账面的内部销售成本为 800 万元，内部交易价格为 1,000 万元，A 公司销售自产的农业产品按规定免征增值税；B 公司在购入后，按现行的增值税相关规定可以扣除 10%进项税额，因此原材料的入账价值为 1,000-100=900 万元，即：A 公司记录该内部销售业务的会计处理为（单位：万元，下同）：
借：银行存款、应收账款等 1,000
贷：主营业务收入 1,000
借：主营业务成本 800
贷：库存商品 800
B 公司在内部交易中购入 A 公司的水产品作为原材料时的会计处理为：
借：原材料 900
应交税费——应交增值税（进项税额） 100
贷：银行存款、应收账款等 1,000
截至本年度末，B 公司尚未将购自 A 公司的该批原材料或者使用该批原材料加工的产品对企业集团以外实现销售。
解答：
1.该内部交易在合并财务报表层面的抵销处理。
该企业集团在编制合并财务报表时，对此处所涉及的内部存货购销交易，应编制如下合并抵销分录：
借：营业收入 1,000
贷：营业成本 800
存货 100
其他收益 100
上述抵销分录中，抵销 1,000 万元的内部交易收入和 800 万元的内部交易成本，其原理与一般的内部存货交易相同。贷记存货 100 万元是为了把存货价值从 B 公司个别报表层面的价值 900 万元恢复到原先A 公司账面上的成本 800 万元，也就是合并集团的最初取得该存货的成本，保证集团合并报表层面该存货成本基础的延续性。贷记其他收益 100 万元，是表明集团进行纳税筹划的成果，即该项集团内部资源转移根据税法规定导致增加了可抵扣的进项税额，相当于是国家所给予的补助。由于增值税为价外税，实行购进扣税，因此合并集团（本案例中具体表现为子公司 B）可以在内部存货转移的当期就享受到该笔节税利益，并不需要等到加工后的产品向集团外部出售时才实现，因此可以在当期即确认为其他收益，无需计入递延收益。
合并财务报表是把由母公司及其所控制的子公司所构成的企业集团看作一个独立的会计主体，在该会计主体层面上运用各相关会计准则的确认、计量、列报和披露要求，以反映企业集团作为一个整体的对外财务状况、经营成果和现金流量的财务报表。经过上述抵销分录的处理，该项内部存货交易对企业集团合并报表层面的影响如下：
借：应交税费——应交增值税（进项税额） 1,000
贷：其他收益 1,000
2. 上述其他收益是否应列报为非经常性损益。
该企业集团如为上市公司或者拟上市公司的，按证监会《公开发行证券的公司信息披露解释性公告第 1 号——非经常性损益（ 2008 年修订）》（证监会公告 [2008]43 号）等规定，需计算及披露非经常性损益对合并报表所示 “归属母公司股东的净利润” 的影响。根据该规定，“非经常性损益” 是指 “与公司正常经营业务无直接关系，以及虽与正常经营业务相关，但由于其性质特殊和偶发性，影响报表使用人对公司经营业绩和盈利能力做出正常判断的各项交易和事项产生的损益”，非经常性损益具备的基本特征一般有“偶发性”、“与正常经营业务无关性” 和 “影响重大性” 等。通常其他收益属于非经常性损益的构成项目，但由于该项购入农产品后按购买价格和一定的扣除率计算抵扣增值税进项税额是由国家税法明文规定，且自 1994 年全面实行增值税以来长期稳定存在的政策（仅在 2002 年时将扣除率从 10%提高到 13%，以及在 2017 年内随着增值税率的简并，相应将扣除率调整为 11%， 2018 年在减税降负的背景下降至 10%），且与集团从事的主营业务（水产养殖及水产品加工）直接相关，因此在确保该业务模式在可预见的未来将继续稳定存在的前提下，上述合并报表层面的其他收益可不认定为非经常性损益。
二、上市公司执行企业会计准则案例解析（ 2017 ）
单方进项税的合并抵消问题
（一）案例背景
A 公司是一家从事家禽饲养的企业，其增值税属于免税项目。A 公司的全资子公司 B 公司是从事肉类屠宰加工的企业，其增值税属于应税项目。A 公司将自养家禽销售给子公司 B 公司时，A 公司全额计入销售收入。子公司B 公司将采购对价的 13% 计提进项税，将剩余 87%计入采购成本。
假设这些内部交易的自产家禽在 A 公司账面的内部销售成本为 800 万元，内部交易价格为 1,000 万元，A公司销售自产的家禽按规定免征增值税；B公司在购入后，按现行的增值税相关规定可以扣除 13% 进项税额，因此原材料的入账价值为 870 万元（1,000 万元-130万元）。
截至本年度末，B 公司尚未将购自 A 公司的该批原材料或者使用该批原材料加工的产品对企业集团以外实现销售。
问题：对于内部交易中产生的单方计提的增值税金额，在合并报表的内部交易抵消中应当如何进行会计处理？
（二）会计准则及相关规定
《中华人民共和国增值税暂行条例》第八条规定：“纳税人购进货物或者接受应税劳务（以下简称购进货物或者应税劳务）支付或者负担的增值税额，为进项税额。下列进项税额准予从销项税额中抵扣：
（ 3 ）购进农产品，除取得增值税专用发票或者海关进口增值税专用缴款书外，按照农产品收购发票或者销售发票上注明的农产品买价和 13% 的扣除率计算的进项税额。进项税额计算公式：
进项税额＝买价 × 扣除率
（ 4 ）购进或者销售货物以及在生产经营过程中支付运输费用的，按照运输费用结算单据上注明的运输费用金额和7% 的扣除率计算的进项税额。进项税额计算公式：
进项税额＝运输费用金额 × 扣除率
准予抵扣的项目和扣除率的调整，由国务院决定。”
《中华人民共和国增值税暂行条例》第十五条规定：“下列项目免征增值税：
（ 1 ）农业生产者销售的自产农产品；
（ 2 ）避孕药品和用具；
（ 3 ）古旧图书；
（ 4 ）直接用于科学研究、科学试验和教学的进口仪器、设备；
（ 5 ）外国政府、国际组织无偿援助的进口物资和设备；
（ 6 ）由残疾人的组织直接进口供残疾人专用的物品；
（ 7 ）销售的自己使用过的物品。
除前款规定外，增值税的免税、减税项目由国务院规定。任何地区、部门均不得规定免税、减税项目。”
（三）案例解析
根据税法相关规定，农业生产者销售的自产农产品免征增值税，而采购方购进农产品，可以按照农产品收购发票或者销售发票上注明的买价和 13% 的扣除率计算进项税额。因此，在销售方为免税农业生产者，购买方为普通征税企业时，交易双方确认的增值税额并不对称。销售方免税农业生产者应将销售对价全额确认为营业收入，无需确认应交增值税；而购买方作为普通征税企业，应将购入农产品支付对价的 13% 计提进项增值税额，未来可进行抵扣，剩余 87% 确认为购入农产品的采购成本。在销售方与购买方属于合并报表范围内的两方时，产生的单方进项税如何在合并报表层面进行处理？
即：本案例中，在合并报表层面编制抵消分录，冲减A公司营业收入 1,000万元，营业成本 800 万元，冲减B 公司存货成本 70 万元（ 870 万元-800万元）时，对 B 公司单方进项税 “应交税费——应交增值税（进项税额）
”130 万元应如何处理？
第一，税项是法定事项，在集团内部农产品转移时，进项税抵扣的权利已经成立，并不需要等到加工后的农产品对外销售时才实现，原则上不应抵消；
第二，站在合并财务报表层面，A公司、B公司之间的交易是合并报表范围内的内部交易，在B 公司将购自A 公司的原材料或者使用该原材料加工的产品对第三方出售之前，不应对合并财务报表损益产生影响，该进项税额最终经济利益流入将随着 B 公司后续加工后的农产品或者购买的原材料出售给第三方时逐步实现；
第三，该进项税额实质上减少了 B 公司加工后的农产品或者购买的原材料成本。假设交易发生在 A 公司与第三方之间，该采购行为产生的可抵扣进项税将减少第三方的存货成本；同理，在本案例中，尽管交易发生在合并报表范围内A 公司、B 公司之间，但实质上减少了 A公司、B 公司所在集团出售给第三方时的存货成本。
因此，应在合并财务报表中确认为一项递延收益，并随着后续加工后的农产品或者购买的原材料出售给第三方时冲减营业成本，确认损益。
针对该存货内部交易，在 B 公司个别报表层面，应根据税法规定增加“应交税费——应交增值税（进项税额）”130万元，减少存货成本 130 万元；在A 公司合并财务报表层面，应编制调整分录，增加 “递延收益”130 万元，同时调整存货成本 130 万元。在以后会计期间，加工的农产品或购买的原材料出售给第三方时，冲减 “递延收益” 的同时，冲减 “营业成本。”

回答人：chenyiwei
其实，这个问题的关键在于：这部分进项税额对应的抵扣权可在何时行使。
因为增值税是价外税，不论进项税额还是销项税额都不影响收入、成本，所以简单地将递延收益的结转与相应的成本结转对应起来，并不是恰当的做法。
如果是在内部买方购入时就可以行使抵扣权的，则在内部交易发生时就可以确认为其他收益，而不应计入递延收益。因为这部分额外可抵扣进项税额所包含的经济利益在当时就已经实现。并且增值税作为价外税，也不存在与存货成本相配比的问题（即，补助对象并不是存货的销售成本）。
如果需在使用内部交易的标的农产品加工的产品实现对外销售时才能按照规定的数量和金额予以核定扣除的（如依据《财政部国家税务总局关于在部分行业试行农产品增值税进项税额核定扣除办法的通知》(财税[2012]38 号)
和《财政部国家税务总局关于扩大农产品增值税进项税额核定扣除试点行业范围的通知》(财税 [2013]57 号) 的有关规定，在销售时才允许扣除的），则这种情况下确认为递延收益，并在实际实现扣除时从递延收益转入其他收益的做法，也可以接受。但从《案例解析》的举例来看，其并未以 “核定扣除农产品进项税额” 为假设来讨论这个问题，因此其结论是值得商榷的。

提问人：heening 时间：2019-02-22 17:14:03
陈老师对问题的理解程度已经登峰造极了，一般凡人很难期及。

回答人：chenyiwei
实在不敢当啊。我也有很多问题理解不深入的。